臺灣臺中地方法院民事裁定　　　　　 99年度司財管字第135號
聲　請　人　財政部臺灣省中區國稅局民權稽徵所
法定代理人　黃昌宏
代　理　人　鄧博聰
上列聲請人聲請選任被繼承人紀揚國遺產管理人事件，本院裁定
如下：
    主  文
選任財政部國有財產局臺灣中區辦事處為被繼承人紀揚國之遺產
管理人。
聲請程序費用由被繼承人紀揚國之遺產負擔。
    理  由
一、本件聲請意旨略以：關係人即被繼承人紀揚國（男、民國四
    十八年三月三日生、生前最後住所：臺中市○區○○○路三
    段二０九號）生前應補繳九十七年度綜合所得稅額新臺幣（
    下同）三萬一千九百五十九元，嗣關係人紀揚國於九十八年
    十月五日死亡，其尚留有遺產，但其繼承人均拋棄繼承，且
    親屬會議未於法定期間內選定遺產管理人，致該遺產無人管
    理，爰依法聲請本院選任關係人紀揚國之遺產管理人等語。
    並提出交通部公路總局臺中區監理所函暨所附汽車車籍查詢
    表、財政部臺灣省中區國稅局財產歸屬資料清單、繼承系統
    表、本院家事庭函、財政部臺灣省中區國稅局死亡登記申請
    書資料查詢表、全戶戶籍資料查詢清單、綜合所得稅核定通
    知書等（均影本）為證。
二、按繼承開始時，繼承人有無不明，而無親屬會議或親屬會議
    未於一個月內選定遺產管理人者，利害關係人得聲請法院選
    任遺產管理人；又先順序繼承人均拋棄其繼承時由次順序之
    繼承人繼承，其次順序繼承人有無不明或第四順序之繼承人
    均拋棄其繼承者，準用關於無人承認繼承之規定，民法第一
    千一百七十八條第二項、第一千一百七十六條第六項分別定
    有明文。
三、經查：
  (一)聲請人主張其為關係人紀揚國之債權人，關係人紀揚國死亡
    後其所有繼承人均已拋棄繼承，而其親屬會議未於法定期間
    內選定遺產管理人等事實，業經本院依職權調取九十八年度
    司繼字第一四二三號拋棄繼承事件卷宗核閱屬實，自堪信為
    真實，揆諸首開規定，本件聲請人之聲請為有理由，應予准
    許。
  (二)聲請人原主張由關係人紀揚國之長女紀依廷擔任本件遺產管
    理人，惟關係人紀依廷到庭表示無意願擔任本件遺產管理人
    。觀諸關係人紀揚國於九十三年五月七日與關係人盧瑞華離
    婚後，雖與關係人盧瑞華及三名子女同住，惟該三名子女於
    關係人紀揚國死亡時尚年幼，彼等實無能力了解關係人紀揚
    國之財務狀況；關係人盧瑞華與紀揚國離異多年，感情疏離
    ，亦無從期待其知悉關係人紀揚國生前有何遺產。又關係人
    紀揚國之生母張梅雀於七十九年十月六日死亡，此有戶籍謄
    本在卷可憑，是其不具擔任遺產管理人之資格。再者，經本
    院通知關係人紀揚國之前妻盧瑞華、生父紀恩堡、胞弟紀揚
    棋、胞妹紀淑蕙、紀淑芬到庭表示擔任本件遺產管理人之意
    願，其等均稱不清楚關係人紀揚國之財務狀況，且表明無意
    願擔任本件遺產管理人，本院自不能強令其等擔任本件遺產
    管理人。
  (三)至聲請人主張由本院函請律師公會推派律師擔任遺產管理人
    ，惟社團法人臺中律師公會於尚未凝聚會員意見共識前，將
    暫不推派遺產管理人之人選，此有該公會九十九年十二月十
    六日中律田三字第九九五九七號函附卷可憑，是本院無從選
    任臺中律師公會所推派之律師為遺產管理人。
  (四)本院函請財政部國有財產局臺灣中區辦事處（下稱國有財產
    局中區辦事處）就是否擔任本件遺產管理人表示意見，國有
    財產局中區辦事處以：關係人紀揚國之法定繼承人均已拋棄
    繼承，顯見有遺債大於遺產之虞，倘由國有財產局擔任遺產
    管理人，無異以國家資源管理私人財產，損及全民利益；又
    關係人紀揚國之法定繼承人對於關係人紀揚國之遺產必較國
    有財產局中區辦事處明瞭，且其等知悉以拋棄繼承方式規避
    債務，自有相當之知識、能力足以擔任關係人紀揚國之遺產
    管理人，故宜就關係人紀揚國之法定繼承人或依本院九十九
    年十二月十三日選任遺產管理人之會議紀錄結論選任本件遺
    產管理人云云，此有該處一００年三月二日臺財產中接字第
    一００三一００一四一號函附卷可稽。惟：
    1.關係人紀揚國遺留有汽車一輛、投資所得二筆、營利所得
      三筆及薪資所得一筆，其財產價值共計約七十三萬六千九
      百四十九元等情，有財政部臺灣省中區國稅局民權稽徵所
      一００年一月七日中區國稅民權四字第一０００００一三
      六三號函暨所附財產歸屬資料清單、綜合所得稅各類所得
      資料清單在卷可憑；又關係人生前積欠聲請人九十七年度
      綜合所得稅補稅額原核定為五萬一千四百五十九元，嗣後
      更正為三萬一千九百五十九元，亦有該所一００年二月十
      七日中區國稅民權二字第一００００四０五八七號函暨所
      附綜合所得稅核定通知書在卷可稽，堪認關係人紀揚國所
      遺上揭財產尚足以繳納前揭補稅款予聲請人。國有財產局
      中區辦事處以關係人紀揚國之法定繼承人均已拋棄繼承，
      遽認關係人紀揚國之遺債大於遺產，並以拋棄繼承之方式
      規避債務，稍嫌速斷。
    2.縱認本件關係人紀揚國有遺債大於遺產之情形，且關係人
      紀揚國尚須補繳綜合所得稅款三萬一千九百五十九元，本
      件聲請人為稅捐稽徵機關，依據稅捐稽徵法等相關法令職
      司核定稅款並向納稅義務人徵收稅款，其與納稅義務人或
      其遺產管理人之地位對立，如指定稅捐稽徵機關即聲請人
      為納稅義務人之遺產管理人，將產生行政機關對於納稅義
      務人一方面基於債權人之地位請求給付稅捐，另一方面自
      所管理納稅義務人之遺產中給付稅款之現象，恐造成角色
      上之混淆；參以選任遺產管理人處理無人繼承遺產事宜，
      旨在維護公益及被繼承人債權人之利益，此觀民法第一千
      一百七十七條立法理由即明，而遺產管理人之職務，依民
      法第一千一百七十九條規定，程序相當繁複，自應選定熟
      習該項作業者為宜。按臺灣地區與大陸地區人民關係條例
      第六十七條第一項之遺產事件，其繼承人全部為大陸地區
      人民者，除應適用第六十八條之情形者外，由繼承人、利
      害關係人或檢察官聲請法院指定財政部國有財產局為遺產
      管理人，管理其遺產；現役軍人或退除役官兵死亡而無繼
      承人、繼承人之有無不明或繼承人因故不能管理遺產者，
      由主管機關管理其遺產，該條例第六十七條之一第一項、
      第六十八條第一項分別定有明文。觀其立法意旨，為使大
      陸地區繼承人及有此期待權利之人獲得公平之保障，並健
      全遺產之管理，於繼承人全部為大陸地區人民之情形，除
      被繼承人為退除役官兵或現役軍人之情形，應由主管機關
      即行政院退除役官兵輔導委員會所屬安置機構或服務機構
      擔任法定遺產管理人外，應由繼承人、利害關係人或檢察
      官聲請選任財政部國有財產局為遺產管理人。顯見國有財
      產局為國庫之管理機關，備有管理財產之專才，代管無人
      繼承遺產清理事宜亦為其執掌事務，雖其經費支出屬國家
      資源，但維護公益及保護無人繼承財產之債權人權利，亦
      屬政府之義務。
  (五)綜上，本院認財政部國有財產局具有財產管理之專業能力，
    並有相當之公信力，且被繼承人之遺產經公示催告程序依法
    處理後，倘有剩餘即歸屬國庫，因認本件選任財政部國有財
    產局臺灣中區辦事處擔任關係人紀揚國之遺產管理人，應屬
    妥適，爰選任之。
四、依非訟事件法第一百五十七條，裁定如主文。
中    華    民    國    100   年    4    月     27    日
                  家事法庭      司法事務官  羅欣寧
以上正本係照原本作成。
如不服本件裁定，得於裁定書送達之翌日起十日內，以書狀敘述
理由，向本庭提起抗告。並應繳納抗告費新臺幣一千元。
中    華    民    國    100   年    4    月     27    日
                                書  記  官  廖于萱